臺灣臺北地方法院民事判決　九十年度訴字第四七三六號
　　原　　　告　乙○○
　　訴訟代理人　丙○○○
　　法定代理人　甲○○
右當事人間返還價金事件，本院判決如左：
    主    文
被告應給付原告新臺幣貳佰貳拾柒萬肆仟元，及自民國九十年九月一日起至清償日止
，按年利率百分之五計算之利息。
原告其餘之訴駁回。
訴訟費用由被告負擔二分之一，餘由原告負擔。
本判決第一項於原告以新臺幣柒拾陸萬元為被告預供擔保後，得假執行。但被告如於
假執行程序實施前以新臺幣貳佰貳拾柒萬肆仟元為原告預供擔保，得免為假執行。
原告其餘假執行之聲請駁回。
    事    實
甲、原告方面：
壹、聲明：
一、被告應給付原告新臺幣（下同）五百三十二萬元，及自民國九十年九月一日起至
    清償日止，按年利率百分之五計算之利息。
二、願供擔保請宣告假執行。
貳、陳述：
一、原告於八十八年七月二十三日向被告購買台北市○○段○○段三二九、三三○號
    地持分及其地上建物「松江花園」編號Ｃ六樓暨停車位編號一、五號車位（上開
    房屋及車位，下稱系爭房屋）已付價金五百三十二萬元。
二、嗣發現系爭房屋信託登記為陳國雄所有，並於九十年七月二十五日遭大安商業銀
    行查封，即屬給付不能，原告遂於九十年八月三十日通知被告解除契約，並返還
    已收價金，惟不獲置理，遂依解除契約後之回復原狀請求權提起本件訴訟。
三、對被告所述之抗辯：原告於八十八年七月間與被告簽訂買賣契約後，除支付定金
    、簽約金及開工款四百六十萬元外，八十九年十月十二日再繳付第二期款七十二
    萬元，共計五百三十二萬元。嗣後發現被告違約，未依原合約設計建築，始延後
    付款，並發函請求被告解決，詎被告均置之未理，之後始知系爭房地於九十年七
    月二十五日遭法院查封。被告因違約在先，依法自未有解除權，其於執行法院查
    封已陷給付不能後始為解除契約之意思表示，更未得謂有效力。
四、按民法第二百六十二條規定，有解除權人，因可歸責於自己之事由，致其所受領
    之給付物毀損滅失，或有其他情形不能返還者，解除權消滅，所謂其他情形包羅
    甚廣，應返還之給付物，因第三人設定長期間地上權或經執行法院封者均屬之，
    被告辯稱係原告先違約，經被告解除契約後始為行文等語，惟查告於八十八年七
    月間訂約後，除支付訂金、簽約金及開工款四百五十萬元外，八十九年十月十二
    日再繳付第二期款七十二萬元，計五百三十二萬元。嗣後發現被告違約，未依原
    告約設計建築，始延後付款並發函被告解決，詎被告均未置理。其後始知系爭房
    屋於九十年七月二十五日遭查封，依前開說明，本件被告違約在先，其依法自未
    有解除權，被告解除契約，於法顯屬無據。再其於執行法院查封已陷於給付不能
    後始為解除契約之意思表示，更未得謂有效力。
三、證據：提出公司變更登記表、戶籍謄本、房屋土地買賣合約書、發票四紙、建築
    平面圖、存證信函暨回執（以上均影本）、土地、建物登記簿謄本正本為證。
乙、被告方面：
一、聲明：原告之訴駁回，如受不利判決，願供擔保請免為假執行。
二、陳述：
（一）原告於其所述日期與被告簽訂系爭契約，並已繳納五百三十二萬元等情固為事
      實，惟原告因積欠分期款七十二萬元，前已經被告於九十年七月四日函催原告
      繳納，因未獲置理，同年八月二十日被告依買賣契約第四條付款辦法（一）「
      甲方同意付款辦法按附件一『付款期別明細表』繳付，並於乙方通知繳款期限
      內，以現金或即期支票，逕向乙方或乙方指定之金融機構專戶按期如數繳付。
      」、（三）「甲方未依限繳付各期價款時，每逾一日應加付該期款萬分之五之
      遲延利息，上項遲延利息應於補繳其應付該期款同時向乙方繳清，逾期十五日
      經乙方催告仍未一次全部繳清者，則視為甲方違約，乙方得不經催告逕行解除
      本契約，甲方並應賠償房地總價百分之二十計算之金額，作為乙方因銷售本案
      房地所發生之費用損失及甲方違約之懲罰性違約金．．．」、第十八條（三）
      「甲方如有違反本約任一條款規定時，乙方得逕行解除本約，並依本約總價百
      分之二十計算之金額由乙方沒收作為懲罰性違約金，乙方如另有損害時並得要
      求甲方賠償」，即復函原告於九十年八月二十六日解除買賣契約。
（二）就系爭房屋九十年七月二十五日遭大安商業銀行查封或原告九十年八月三十日
      函告被告解除契約，皆係原告先行違約，而經被告先解除契約，原告於債之關
      係消滅後始主張給付不能，解除契約並訴請返還價金，應無理由。
（三）又大安商業銀行就系爭房地所為聲請假扣押之查封登記，業經被告抗告後經臺
      灣高等法院九十年度抗字第三八一三號裁定撤銷在案，是被告就系爭房地移轉
      登記於原告之給付，係因大安銀行之錯誤查封，乃不可歸責於被告；而該假扣
      押查封登記之查封程序復經撤銷，系爭房地亦無給付不能之情事，被告當得依
      約為債之本旨之給付。
三、證據：提出律師函暨回執二份、九十年度抗字第三八一三號裁定為證。
    理    由
一、原告起訴主張其於八十八年七月二十三日向被告購買系爭土地房屋，已付價金五
    百三十二萬元，嗣發現該房屋信託登記為陳國雄所有，並於九十年七月二十五日
    遭大安商業銀行查封，即屬給付不能，原告已於九十年八月三十日通知被告解除
    契約，爰依解除契約後回復原狀之法律關係提起本件訴訟；被告則以：原告因積
    欠繳期款七十二萬元，前已經被告於九十年七月四日函催原告繳納，因未獲置理
    ，同年八月二十日被告依買賣契約已於九十年八月二十六日解除契約，原告於債
    之關係消滅後始主張給付不能，解除契約並訴請返還價金，應無理由。又被告就
    系爭房地移轉登記於原告之給付，係因大安銀行之錯誤查封，乃不可歸責於被告
    ；而該假扣押查封登記之查封程序經被告抗告後復已撤銷，系爭房地亦無給付不
    能之情事，被告當得依約為債之本旨之給付等語資為抗辯。
二、查：本件原告與被告於八十八年七月二十三日訂立房屋土地預定買賣合約書，以
    總價三千零四十六萬元承購被告所有系爭房屋，並已繳付價金包括訂金三十萬元
    、簽約金二百五十萬元、開工款一百八十萬元、及第一、二期工程款各三十六萬
    元，共計五百三十二萬元。系爭房屋則於八十九年十二月二十六日辦理第一次登
    記，並於九十年七月二十四日，將系爭房屋信託登記予訴外人陳國雄，本院執行
    處則於同年月二十五日依被告之債權人大安商業銀行聲請辦理假扣押。其間被告
    於九十年七月四日發函原告以原告尚積欠繳期款七十二萬元未繳，經原告催繳迄
    未置理，催告原告於五日內繳清積欠期款七十二萬元及配合辦理銀行貸款，原告
    則於同年月六日收受上開催告函；嗣被告於九十年八月二十日以原告未繳納上開
    款項業已違約為由再通知原告解除系爭契約，於同年月二十一日送達原告；原告
    則於同年八月三十日以系爭土地及建物業已經大安銀行查封，陷於給付不能為由
    ，發函陳國雄及被告解除系爭契約等情為兩造所不爭執，且有原告所提出之房屋
    土地預定買賣合約書、土地及建物登記謄本、發票四紙，被告所提出之九十年七
    月四日九十瑞國字第七○一號、九十年八月二十日九十瑞國字第八二一號開瑞法
    律事務所函各一件及掛號郵件收件回執二件在卷可稽，自足信為真實。
三、本件原告主張業已於九十年八月三十日發函解除買賣系爭契約一節，被告就收受
    上開解約函件固不爭執，惟辯稱：系爭契約業經被告於同年八月二十日解除契約
    等語，則本件首要爭點即在於被告解除契約是否合法。經查：本件依系爭契約第
    四條付款辦法約定，係按附件一「付款期別明細表」繳付，並於被告通知繳款期
    限內，以現金或即期支票逕向被告指定之金融機構專戶按期如數繳付，並約定如
    原告未依期限內繳付各期價款時，除依約定之遲延利息外，逾期十五日經被告催
    繳仍未一次全部繳清者，則視為原告違約，被告得不經催告逕行解除系爭契約。
    而按付款期別明細表所載，依原告前開所述，原告僅繳付訂金三十萬元、簽約金
    二百五十萬元、開工金一百八十萬元、外部鋁窗安裝完成三十六萬元、拆架完成
    三十六萬元，至電梯安裝完成時應繳之三十六萬元、內部隔間粉刷完成時應繳付
    之三十六萬元部分，原告則尚未繳付。本件系爭建物既已於八十九年十二月二十
    六日辦理第一次登記，則其上開部分應認業已完成，原告依約即有繳付該二期之
    七十二萬元價款之義務，原告迄被告發函催告時，顯已逾期十五日以上仍未依被
    告所定五日期間繳清，則被告於九十年八月二十一日解除系爭契約，自屬合法有
    據。至原告雖稱係因被告未依原合約設計建築，始延後付款；又系爭房屋信託登
    記於陳國雄名下，且經本院辦理假扣押，致成給付不能之狀態等語，並提出建築
    平面圖及存證信函為證，然原告就其未付款係因被告未依約建築設計部分則未舉
    證以說，自不足採。另原告該未付款部分並非基於系爭房屋遭假扣押給付不能為
    由提出抗辯，自不能據此而解免其給付遲延之責任，所辯亦無足採。
四、原告另爰引民法第二百六十二條主張被告解除權消滅，按有解除權人，因可歸責
    於自己之事由，致其所受領之給付物有毀損、滅失或其他情形不能返還者，解除
    權消滅；因加工或改造，將所受領之給付物變其種類者亦同，民法第二百六十二
    條固有明文，然該條文係指有解除權人於受領給付物，因可歸責自己之事由，致
    所受領給付物毀損滅失，或有其他情形不能返還所受領之給付物之情形，此乃因
    解除權人既因上開情形不能返還所受領之給付物，則於解除權行使後，已然不能
    履行回復原狀之義務，如任由其行使，將有害於相對人之利益。本件被告雖有受
    領原告金錢，惟被告所受領之金錢並無民法第二百六十二條所規定給付物有毀損
    滅失，致無法履行回復原告而有害於原告之情形，則本件要與上開民法第二百六
    十二條規定之要件不符。至被告於九十年八月二十一日行使解除權時，為契約標
    的物之系爭房屋雖遭查封，然仍不妨被告得依兩造間之買賣契約行使權利，如被
    告確有給付不能或其他足致財產減少致無法履行契約義務之情形，原告仍得行使
    其在法律上各種抗辯，非可謂其解除權消滅，原告此部分主張，尚屬無據。
五、按契約解除時，當事人雙方回復原狀之義務，係先依法律之特別規定或契約約定
    ，於法律無特別規定或契約無約定時，方依民法第二百五十九條各款定之，其中
    第二款規定：「受領之給付為金錢者，應附加自受領時起之利息償還之。」民法
    第二百五十九條訂有明文。又「民法第二百五十二條規定：「約定之違約金額過
    高者，法院得減至相當之數額。」故約定之違約金苟有過高情事，法院即得依上
    此規定核減至相當之數額，並無應待至債權人請求給付後始得核減之限制。法院
    得以職權為之，亦得由債務人訴請法院核減。」，最高法院七十九年度臺上字第
    一六一二號判例可資參照。本件兩造於九十年八月二十四日解除契約時起之權利
    義務關係，依系爭契約第十八條（三）約定：「甲方（即原告）如有違反本約任
    一條款規定時，乙方（即被告）得逕行解除本約，並依本約總價百分之二十計算
    之金額由乙方沒收作為懲罰性違約金，乙方如另有損害時並得要求甲方賠償。」
    本件原告既因未繼續繳交買賣價金七十二萬元而遭原告解除契約，則被告依上開
    約定解除系爭房地買賣契約，其違約金額應為總價三千零四十六萬元之百分之二
    十即六百零九萬二千元，被告將原告已繳交價款共計五百三十二萬元，充作懲罰
    性違約金予以沒收，自屬有據。惟原告已給付之價金高達五百三十二萬元，應審
    究者，乃約定之違約金是否過高？
六、按約定之違約金額過高者，法院得減至相當之金額，民法第二百五十二條定有明
    文。又當事人約定契約不履行之違約金過高者，法院固得依民法第二百五十二條
    以職權減至相當之數額，惟是否相當仍須依一般客觀事實、社會經濟狀況及當事
    人所受損害情形，以為酌定標準，而債務已為一部履行者，亦得比照債權人所受
    利益減少其數額，最高法院四十九年臺上字第八○七號判例參照。經查：依據兩
    造所簽訂合約書第十八條三、關於違約罰則之約定：「甲方（即原告）如有違反
    本約任一條款規定時，乙方（即被告）得逕行解除本約，並依本約總價百分之二
    十計算之金額由乙方沒收作為懲罰性違約金，乙方如另有損害時並得要求甲方賠
    償。」就原告（買方）給付價金之義務而言，該違約金之性質應係約定為因遲延
    給付對於債務人之制裁，而約定以買賣總價金百分之二十計算之金額作為懲罰性
    違約金，且就損害賠償部分，尚得另行請求。惟單以違約之懲罰，即課以原告賠
    償總價百分之二十之金額，徵以上開制裁目的，應嫌過高，本院審酌被告於解除
    契約時其契約標的物之系爭房屋亦遭他人聲請查封，及前述一切情狀及社會經濟
    狀況，認系爭房地買賣契約經解除時之懲罰性違約金應以其房地總價之百分之十
    即三百零四萬六千元為限方屬合理。原告之請求，於二百二十七萬四千元之範圍
    內及自起訴狀繕本送達翌日之九十年九月一日起至清償日止按年息百分之五計算
    之息為有理由，應予准許。逾此部分之請求為無理由，應予駁回。
七、兩造均陳明願供擔保聲請宣告假執行及免假執行，關於原告勝訴部分，核無不合
    ，爰分別酌定相當之擔保金額，予以准許；至原告敗訴部分，其假執行之聲請失
    所附麗，應併予駁回。
八、本件事證已臻明確，兩造其餘攻擊防禦方法及證據，經本院審酌，認與判決結果
    不生影響，爰不予一一論列，併此敘明。
據上論結，本件原告之訴一部為有理由，一部為無理由，依民事訴訟法第七十九條但
書、第三百九十條第二項、第三百九十二條，判決如主文。
中　　　華　　　民　　　國　　九十一　　年　　　四　　　月　　 三十 　　日
　                                民事第四庭法      官　蔡政哲
右為正本係照原本作成
如對本判決上訴，須於判決送達後廿日內向本院提出上訴狀
中　　　華　　　民　　　國　　九十一　　年　　　五　　　月　　 一　　　 日
　　　　　　　　　　　　　　　　　　　　　　書　記　官　官碧玲
